【裁判字號】    97,訴,2226
【裁判日期】    980331
【裁判案由】    清償債務
【裁判全文】
臺灣桃園地方法院民事判決              97年度訴字第2226號
原      告  甲○○
訴訟代理人  李晉安律師
被      告  乙○○
訴訟代理人  許明桐律師
複代理人    毛仁全律師
上列當事人間請求清償債務事件，於民國98年03月20日辯論終結
，本院判決如下：
    主  文
原告之訴駁回。
訴訟費用由原告負擔。
    事  實
甲、原告方面：
壹、聲明：
一、被告應給付原告新台幣（下同）九十八萬元，及自起訴狀繕
    本送達之翌日起至清償日止，按年息百分之五計算利息。
二、訴訟費用由被告負擔。
貳、陳述：
一、緣原告於民國94年10月08日與被告結婚，而於97年06月04日
    辦理離婚；其間，被告於95年09月04日以清償其助學貸款事
    ，向原告借款二十萬元，又於96年07月31日被告購買車輛，
    再向原告借得七十八萬元給付購車價款。二次借款，被告皆
    允諾每個月給付一萬元，惟迄今被告仍未償還該款。
二、雖被告借貸行為係於兩造婚姻關係持續中，但雙方經濟來源
    及金錢支配各自處理，因原告於婚前即94年08月13日母親去
    世，繼得遺產九百多萬元，此有帳戶移轉之資金匯入為證，
    且有稅徵單位可查。原告於婚前即有相當財力，為減輕被告
    負擔，仍借款給被告。然被告於97年11月21日接獲原告寄發
    追討該借款之存證信函後，被告即委託許明桐律師來電商談
    本件相關事宜，告知原告：車款部分被告不為爭執，因無力
    還款，願將該車輛還給原告。
三、民法第四百七十四條第一項規定，「稱消費借貸者，謂當事
    人一方移轉金錢或其他代替物之所有權於他方，而約定他方
    以種類、品質、數量相同之物返還之契約。」是消費借貸之
    性質為片務契約 (僅借用人負返還之債務貸與人不負債務)
    ；無償或有償契約 (消費借貸原則上為無償契約，但亦可約
    定利息為有償契約)； 不要式契約 (消費借貸之成立，不以
    具有方式為必要，但當事人亦可立字據或作成公證書。最高
    法院二七年上字第三二四Ｏ號判例：消費借貸契約之訂立，
    法律上並無應以書面為之規定，民法第三條第一項所謂法律
    之規定有使用文字之必要者，即不包含消費借貸契約之訂立
    在內)。 是消費借貸不以立借據為必要，亦不一定要支付利
    息。被告之清償學貸部分，即兩造系爭二十萬元，應已成立
    消費借貸契約。
四、綜上所述，原告依民法第四百七十八條規定：「消費借貸未
    定返還期限者，借用人得隨時返還，貸與人亦得定一個月以
    上之相當期限，催告返還。」可認原告請求與之相符 (參照
    最高法院七O 年台上字第二O 一一號判例意旨。)， 為此，
    請鈞院鑑核，惠賜判決如訴之聲明。
參、證據：提出郵政存簿儲金簿存摺影本等資料。
乙、被告方面：
壹、聲明：
一、原告之訴及假執行之聲請均駁回。
二、訴訟費用由原告負擔。
三、如受不利益之判決，被告願供擔保免為假執行。
貳、陳述：
一、被告並未曾向原告借款，原告清償助學貸款及支付購車款均
    出於夫妻間贈與，原告應就兩造間有「交付借款」及「借貸
    意思表示相互一致」之事實負舉證之責：
(一)「按稱消費借貸者，謂當事人一方移轉金錢或其他代替物之
    所有權於他方，而約定他方以種類、品質、數量相同之物返
    還之契約，民法第四百七十四條第一項定有明文。是當事人
    主張有金錢借貸關係存在，須就其發生所須具備之特別要件
    即金錢之交付及借貸意思表示互相一致負舉證之責任，若僅
    證明其一，尚不能認為有金錢借貸關係存在。」 (最高法院
    97台上127 判決)、 「按交付金錢之原因多端，故當事人主
    張有金錢借貸關係存在，須就借貸意思表示互相一致負舉證
    之責任，若僅證明有金錢之交付，未證明借貸意思表示互相
    一致者，尚不能認為有金錢借貸關係存在。」 (97台上2084
    判決)( 被 證1)。
(二)查原告於兩造婚姻中固曾支付被告之助學貸款20萬元，及支
    付購車款78萬元，惟兩造於結婚前交往期間，因原告之母罹
    患癌症，被告即經常載送原告之母從楊梅到北投和信醫院治
    療，兩造結婚後相處和諧，被告又負責家庭開銷，故原告感
    念被告為夫相當盡責、體貼，乃主動清償被告之助學貸款，
    嗣又主動購車支付車款，此均是夫妻間之無償贈與行為；依
    常理判斷，當時兩造關係良好，原告於付款前豈會向被告表
    示該些金錢係借給被告，被告將來應還款予伊？兩造豈會有
    「借貸之意思表示互相一致」之明示或默示表示？況且原告
    係直接拿助學貸款繳款單到台灣銀行繳納，及直接將購車款
    匯入銷售公司 (被證2)，若係被告向原告借錢，依常理應是
    原告將借款交付被告後，由被告自行支付（清償）才是，益
    徵原告並無借貸契約之「交付金錢」予被告之事實。由此可
    見，原告聲稱伊所支付之上開二筆金錢均是借款，不但無法
    證明「交付金錢」之事實，更未舉證有「借貸之意思表示互
    相一致」，其請求並無理由。
(三)至於原告聲稱被告委請許律師洽談和解事宜，並車款部分不
    爭執，因無力還款，願將車還伊云云，並非事實，實則許律
    師只表示為消弭訟爭，願將車過戶予原告、雙方息訟以為和
    解條件，非不爭執借貸關係，故原告所述不實在。
二、原告起訴稱：「被告於民國95年09月04日以清償其助學貸款
    事，向原告借款新台幣二十萬元，又於民國96年07月31日被
    告購買車輛，再向原告借得七十八萬元給付購車價款，二次
    借款被告皆允諾每月給付一萬元……。」（參起訴狀第1頁
    ）；並經原告寄發意旨相同之存證信催討（被證3） 。然查
    ，苟被告於95年09月04日確有向原告「借貸」系爭20萬元，
    並允諾按月清償一萬元之事，則被告並無任何清償之事實，
    時至96年07月31日被告購買車輛之際，已將屆一年，在被告
    並無任何依約清償之基礎下，原告豈會再出借鉅款讓被告用
    以購車？其違背常理至屬明顯，實則被告從未向原告借款始
    為事實。
三、又查被告自96年04月16日進入台灣平田機工股份有限公司任
    職迄今，月薪均在六萬元以上，此有被告96年07月份薪資66
    ,417 元 之薪資表（被證4） 可憑。故被告有穩定之工作與
    收入，何來有向原告借貸之必要？益證原告主張雙方間有借
    貸契約存在並非事實，所訴顯無理由。
四、綜上所陳，原告之訴並無理由，請駁回其訴。
參、證據：提出原告匯款單、原告存證信函及被告96年07月份薪
    資66,417元之薪資表影本等資料。
    理  由
一、本件原告主張原告於94年10月08日與被告結婚，而於97年06
    月04日辦理離婚；其間，被告於95年09月04日以清償其助學
    貸款事，向原告借款二十萬元，又於96年07月31日被告購買
    車輛，再向原告借得七十八萬元給付購車價款，二次借款被
    告皆允諾每個月給付一萬元，惟迄今被告仍未償還該款。惟
    查，被告對原告主張原告繳納清償被告助學貸款20萬元，及
    原告匯款給汽車銷售公司購車金額78萬元之事實不爭執，惟
    以上述金錢都是夫妻間的贈與，並無借貸關係等語置辯。因
    此，本件主要爭執點僅在原告繳納清償被告助學貸款20萬元
    及匯款給汽車銷售公司購車金額78萬元，究竟係屬夫妻間的
    贈與或是屬於借貸關係？
二、按一般交付款項之原因甚多，可能為借貸或贈與等多端，是
    僅有交付款項之事實，尚難據以認定有借貸關係之存在，必
    須綜合其他證據確定當事人基於何種主觀意思交付，始足判
    斷當事人間之法律關係。又按，使用借貸係契約行為，原告
    主張使用借貸關係存在，應就使用借貸契約確已成立之事實
    ，負舉證責任，若其先不能舉證，則被告就其抗辯事實即令
    不能舉證，或其所舉證據尚有疵累，亦應駁回原告之請求。
三、經查，原告以提出郵政存簿儲金簿存摺影本資料證明上訴人
    向其借貸金錢，其證據尚有不足，原告應就其繳款、匯款或
    交付金錢清償被告助學貸款20萬元及被告購車金額78萬元之
    初，原告係因以貸與之意思而為繳款、匯款或交付之行為，
    原告僅以提出郵政存簿儲金簿存摺影本資料，尚無由證明兩
    造間消費借貸契約確已成立。
四、綜上所述，原告不能舉證證明其繳款、匯款或交付金錢清償
    被告助學貸款20萬元及購車金額78萬元之初係以貸與之意思
    為繳款、匯款或交付之行為。縱被告主張兩造為夫妻關係，
    原告繳款、匯款或交付金錢係為贈與一節，未能舉證佐實，
    仍應駁回原告之請求。因此，原告本於借貸法律關係，請求
    被告給付原告九十八萬元及利息，因尚屬無據，核屬無理由
    ，故不應准許，應予駁回。末查，原告並無聲請宣告假執行
    ，被告聲明請求駁回原告假執行之聲請云云，核無必要，併
    附此敘明。
五、本件兩造其餘主張陳述及攻擊防禦方法，核與本件判決結果
    不生影響，無一一審究必要，附此敘明。
六、據上論結，本件原告之訴為無理由，依民事訴訟法第七十八
    條，判決如主文。
中    華    民    國    98    年    3     月    31    日
                  民事第二庭法  官  呂仲玉
以上正本係照原本作成。
如對本判決上訴，須於判決送達後20日內向本院提出上訴狀。
中    華    民    國    98    年    3     月    31    日
                            書記官  賴柏仲


司法院資訊處製作；財團法人民間司法改革基金會備份。
